【裁判字號】    99,消債更,67
【裁判日期】    991230
【裁判案由】    更生程序
【裁判全文】
臺灣嘉義地方法院民事裁定  99年度消債更字第67號
聲  請  人  黃明榮
代  理  人  林琦勝律師
上列聲請人因消費者債務清理更生事件，本院裁定如下：
    主  文
更生及保全處分之聲請均駁回。
聲請費用由聲請人負擔。
    理  由
一、按債務人與金融機構協商成立者，不得聲請更生或清算，但
    因不可歸責於己之事由，致履行顯有重大困難者，不在此限
    ，消費者債務清理條例（下簡稱消債條例）第151條第5項定
    有明文。準此，債務人如於消債條例施行後，已利用債務協
    商機制，與金融機構成立協商，即須依約清償債務，不得依
    消債條例聲請更生，蓋該債務清償方案既係經債務人與債權
    人締結之債務清理契約，其即應受該契約之拘束，且消債條
    例更生之規範目的，係在維持債務人基本生活之情況下，於
    債務人之能力範圍內盡力清償債務，非謂債務人得任意利用
    債務清理程序減輕債務，因此，為避免債務人針對已成立協
    商方案任意毀諾，濫用更生或清算之債務清理程序，須債務
    人於協商成立後因不可歸責於己之事由，致其無法履行原定
    清償方案，始例外得依消債條例聲請更生或清算。又聲請更
    生或清算不合程式或不備其他要件者，法院應以裁定駁回之
    ，但其情形可以補正者，法院應定期間先命補正，復為同條
    例第8條所明定。
二、本件債務人向本院聲請更生，主張：其有不能清償債務情事
    ，且無擔保或無優先權之債務總額未逾新臺幣（下同）1,20
    0萬元，復未經法院裁定開始清算程序或宣告破產，並已於
    消債條例施行後，提出債權人清冊，以書面向最大債權金融
    機構即台新國際商業銀行股份有限公司（下簡稱台新銀行）
    請求共同協商債務清償方案，並經協商成立，約定聲請人自
    民國99年3月10日起，每月應償還9,433元，然聲請人每月收
    入僅27,000多元，除須獨自負擔其與長女生活必要支出外，
    尚需清償車貸8,800元，遂於清償1期後，即無力再繼續清償
    協商金額而毀諾，是客觀上顯屬因不可歸責於己之事由致履
    行顯有重大困難，爰依法聲請更生云云。經查：
（一）聲請人主張其對於台新銀行等金融機構負有擔保及無擔保
      債務共735,722元，於消債條例施行後提出債權人清冊，
      以書面向最大債權金融機構即台新銀行請求共同協商債務
      清償方案，於99年2月22日協商成立，雙方約定債務人自
      99年3月10日起，每月應償還款項為9,433元，分61期，利
      率12.5％，聲請人自協商成立後僅清償1期協商款項後即
      毀諾等情，有聲請人提出債權人清冊1份為證，並有台新
      銀行99年12月15日台新總債務協商部字第09900018357號
      函及後附之前置協商申請書、協議書、無擔保債務還款分
      配表等（均為影本）在卷可稽，自堪信為真實。
（二）又聲請人主張其目前任職於交通部台灣鐵路局嘉義工務處
      ，每月薪資27,855元，扣除健保費、勞保費、工會費、福
      利會費等，實領約22,563元〔計算式：（22,930+24,472
      ＋20,286）÷3＝22,562.6，元以下四捨五入）等情，固
      據提出聲請人99年6、7、8月等薪津明細單為證，然此為
      尚未加計年終將金之薪資，查聲請人99年度年終獎金經扣
      除所得稅後為33,833元，每月平均為2,819元（計算式：3
      3,833÷12＝2,819.4，元以下四捨五入），有聲請人99年
      2月年終工作獎金薪津明細單在卷可參，是聲請人平均每
      月收入應為25,382元（計算式：22,563+2,819＝25,382）
      。
（三）再就聲請人主張其每月必要支出部分，按消債條例之立法
      意旨，乃在於幫助陷於經濟上困境之債務人，得藉由更生
      或清算程序，走出經濟困境，避免走向絕路，實現憲法所
      保障之生命權，其並非在幫助債務人保持其舊有之生活水
      平，因此在考量所謂之「生活必要性支出」，自以維持一
      般人最低生活水平所需為準，否則對債權人即屬不公，而
      在扶養費支出之考量上，亦應以實際上確有受扶養必要之
      支出為準，其與法定扶養義務自當加以區別。聲請人原於
      聲請狀主張每月必要支出為電話費376元、電費1,260元、
      水費272元，牌照稅935元、燃料稅517元、房租3,000元、
      世新有線電視1,860元、全家伙食8,000元、油錢500元、
      醫療費500元，然經本院命其補正後，於99年12月20日陳
      報狀，陳明除剔除前開世新有線電視費、醫療用外，加計
      奶粉及尿布費每月1,500元，及其長女雜支費每月600元，
      故本院對於聲請人主張每月必要支出部分，以最新陳報狀
      所載為據。另聲請人主張其配偶郭雅芬須在家看顧剛滿周
      歲之幼女黃敏晏，無法外出工作，故須由聲請人獨自負擔
      家庭生活必要支出及其配偶與未成年子女扶養費用等情，
      本院審酌聲請人幼女黃敏晏為99年1月出生，現未滿1歲，
      有戶籍謄本在卷可稽，其女實屬年幼，確有看顧照料之必
      要，倘聲請人配偶外出工作，則需額外負擔保母之費用，
      是聲請人就此主張獨自負擔家庭生活必要支出及其配偶與
      未成年子女扶養費用等語，堪屬可採。茲就其細目說明如
      下：
   1、聲請人主張每月支付電話費376元乙節，業據提出中華電
      信99年3月繳費收據為憑，經核所主張之支出金額尚屬合
      理，復有實際支出單據附卷可證，准予認列。
   2、水、電費部分，聲請人主張其每月支出電費1,260元、水
      費272元等語，業已提出台灣電力公司99年6月電費收據附
      卷供參，然觀之該電費收據之用電地址為嘉市○○○路28
      7號2樓及3-5樓，並非聲請人目前居住處，是聲請人並未
      提出相關之實際支出單據或資料供本院參酌，惟本院審酌
      前揭水、電費用為日常生活之必要支出，金額尚屬合理，
      應予准許。
   3、房租部分，聲請人主張為每月3,000元，然聲請人亦未提
      出房屋租賃契約為證，本院審酌聲請人及其配偶郭雅芬財
      產歸屬清料清單，名下無任何不動產，再參酌嘉義縣租屋
      行情，聲請人主張之金額尚且合理，故予以准列。
   4、全家伙食部分，聲請人主張每月支付聲請人本身及其配偶
      郭雅芬、其長女黃敏芸膳食費8,000元，且該部分亦包括
      扶養聲請人配偶與長女之扶養費乙節，聲請人雖未提出相
      關單據供本院參酌，惟本院審酌上開金額已包含聲請人扶
      養配偶與長女之扶養費用，且飲食確為每日必要支出，故
      每月8,000元之膳食費以二位成年人計之，已屬合理，故
      聲請人主張其全家伙食費8,000元，准予認列。
   5、油錢部分，聲請人主張其每月支出上下班油費500元，雖
      未提出實際支出證明供本院參酌，然本院審酌此部份尚屬
      通勤必要支出，該金額亦為合理，故予以准列。
   6、聲請人主張其每月支付奶粉、尿布共計1,500元乙節，並
      提出實際支出之收據為憑，本院審酌聲請人之次女黃敏晏
      為99年1月出生，目前未滿1歲，此有戶籍謄本附卷足證，
      是上開奶粉、尿布等費用確實為維持生活之必要支出，且
      既有實際支出證明，金額亦尚屬合理，故聲請人主張此項
      奶粉、尿布等費用應予准許。
   7、雜支部分，聲請人主張其每月支付其長女黃敏芸書籍費、
      美勞材料費等600元，業據提出黃敏芸嘉義縣水上鄉南靖
      國民小學上學期收費收據、南靖國小99學年度第1學期教
      科書收費表影本各1紙為憑，然聲請人長女黃敏芸為聲請
      人與其前配偶賴淑麗所生，黃敏芸權利義務之行使或負擔
      ，雖約定由聲請人任之，惟父母對於未成年子女仍負有保
      護扶養之義務，而此種保護扶養義務係一種「生活保持義
      務」，並非「生活扶助義務」，亦即父母對未成年子女之
      扶養義務不以未成年子女「不能維持生活而無謀生能力」
      為必要。是父母對於未成年子女之扶養義務，係本於父母
      子女之身分關係而當然發生，縱使父、母離婚，仍應各依
      其經濟能力及身分，與未成年子女之需要，共同對未成年
      子女負保護教養之義務。準此，聲請人前配偶賴淑麗與聲
      請人縱已離婚，依上開說明，賴淑麗仍應負擔黃敏芸之扶
      養費，自不待言，是此項黃敏芸雜支之費用，其前配偶亦
      應共同分攤2分之1，始為公允，故聲請人雜支費以每月30
      0元（600÷2＝300），列計為必要支出。
   8、聲請人主張每月支出牌照稅935元、燃料稅517元，及須另
      負擔車貸約8,800元等情。查聲請人名下所有車牌號碼072
      9-MA之自用小客車1輛，乃係聲請人於94年間購買，貸款
      金額尚餘320,000元，每月繳款金額約8,800元，此有前揭
      台新銀行99年12月15日總債務協商部字第09900018357號
      函及後附之前置協商機制協議書（金融機構有擔保債權）
      、財團法人金融聯合徵信中心債務清理條例前置協商專用
      債權人清冊、聲請人財政部台灣省南區國稅局財產總屬資
      料清單、本院電話記錄在卷可按。然聲請人於債務尚未清
      償完畢期間本應節約省用，戮力以清償債務，卻於94年間
      購買新車，因而增加生活上支出，已屬可議，且車輛屬消
      費財，難謂係生活必需品，並參酌聲請人工作性質，及其
      前揭主張之交通通勤費用，可知汽車顯非其作為生財之工
      具甚明，且其住所（嘉義縣水上鄉南靖4號之8）與工作地
      點（嘉義工務段南靖道班）間距離並未須以使用汽車為必
      需，實難認聲請人日常生活有何使用上開自小客車之必要
      ，是聲請人本得處分上開自小客車以降低負債，進而減免
      其就該自小客車所應支付之車貸、牌照稅、燃料稅等支出
      。故聲請人於94年購買之汽車並無職業上或生活上必要，
      其因該汽車所支出之汽車貸款約8,800元、牌照稅935元、
      燃料稅517元等項目，即難認係必要生活費用，自應加以
      剔除。
（四）綜上，聲請人每月之必要費用合計為15,208元（376+1,26
      0+272+3,000+8,000+500+1,500+300＝15,208），則依前
      揭所述，聲請人每月之收入為25,382元，扣除每月必要費
      用15,208元後，尚餘10,174元，足以支付聲請人每月協商
      金額9,433元。另聲請人主張其每月須負擔車貸約8,800元
      ，因此不足支付每月協商之還款金額9,433元等語，然聲
      請人本得處分上開94年間所購買之汽車以降低負債，其竟
      捨此不為，一方面按月繳交汽車貸款並支付相關牌照稅費
      ，因而增加生活上支出，以求保全該自小客車所有權，另
      一方面謂其無力繳交先前與銀行達成協商之款項，其因保
      全非必要財產，以致無力履行協商條件等情，自難謂屬不
      可歸責於聲請人之事由。是聲請人既有履行能力，又未能
      提出其他因不可歸責於己之事由，致履行上開協議內容顯
      有重大困難之證據，則聲請人稱協商條件超過其所能負擔
      ，顯具不可歸責於己之事由致履行上開協議內容有重大困
      難等情，自非可採。
三、又債務人不能清償債務或有不能清償之虞者，得依本條例所
    定更生或清算程序，清理其債務，消債條例第3條定有明文
    。故為兼顧債權人之權益，避免債務人任意毀諾已成立之協
    商，濫用更生或清算之債務清理程序，是本件聲請人聲請更
    生，並無不可歸責於己之事由，致履行原協商條件顯有重大
    困難，聲請人之清償能力在客觀上並非完全的欠缺而不能清
    償債務，自應屬聲請更生之要件不備，且該要件之欠缺又屬
    無從補正，依首揭條文之規定，自應駁回其更生之聲請。
四、本件未符合更生聲請要件，應予駁回其更生聲請，業如前述
    ，是聲請人一併聲請本院應對其財產予以保全處分，即無必
    要，應併予駁回，爰裁定如主文所示。
中    華    民    國    99    年    12    月    30    日
              民事第二庭    法      官  黃仁勇
上為正本係照原本作成。
如不服本裁定，應於裁定送達後10日內，以書狀向本院提出抗告
，並繳納抗告費新臺幣1千元。
中    華    民    國    99    年    12    月    30    日
                            書  記  官  黃意雯

司法院資訊處製作；財團法人民間司法改革基金會備份。
